臺灣高等法院民事判決
109年度重上字第493號
上  訴  人    康普材料科技股份有限公司

法定代理人    何基丞
訴訟代理人    楊隆源律師
被 上訴 人    立蓮股份有限公司

兼法定代理人  黃俊升
被 上訴  人   張思本

共      同
訴訟代理人  袁健峰律師
上列當事人間請求損害賠償事件，上訴人對於中華民國109年5月
15日臺灣桃園地方法院107年度重訴字第386號第一審判決提起上
訴，本院於110年7月7日言詞辯論終結，判決如下：
    主      文
上訴駁回。
第二審訴訟費用由上訴人負擔。
    事實及理由
一、上訴人主張：訴外人徐志朋、陳瑞豐為伊公司員工，訴外人
    張國成為經營廢棄物處理之業者，被上訴人丙○○、甲○○（下
    逕載姓名）則分別為被上訴人立蓮股份有限公司（下稱立蓮
    公司，與丙○○、甲○○合稱為被上訴人）之（實質）負責人及
    員工。徐志朋、張國成於原審判決附表一（下簡稱附表一）
    所列時地，以附表一所示行為方式及經過，共同竊取伊公司
    所有之鎳金屬原料共25,997公斤，另徐志朋、陳瑞豐、張國
    成於原審判決附表二（下簡稱附表二）所載時地，以附表二
    所示之行為方式及經過，共同竊取伊公司所有之鎳金屬原料
    共38,648.5公斤。又鎳金屬原料屬稀有、貴重金屬，國內並
    無生產鎳金屬，均需自國外進口，少有所謂廢料或下腳料之
    產生，張國成僅係私人廢棄物回收業者，不可能合法取得數
    量龐大之高純度鎳金屬，且張國成出售之鎳金屬，係以太空
    包形式包裝，重量均為1千公斤整數，型態均為錠狀或粉狀
    ，外觀上一望即知絕非廢棄物，詎甲○○、丙○○竟未查證或要
    求張國成提供來源證明，即經丙○○同意，由甲○○以立蓮公司
    名義，於原審判決附表三（下稱附表三）所示時間先後以該
    附表所載之數量、價格，多次、大量且以極低單價向張國成
    購入高純度之鎳金屬，復未要求張國成開立發票或收據，悖
    於正常合法交易模式，渠等顯然明知張國成所販賣之鎳金屬
    係屬不法所得之贓物，再轉賣予他人得利，致伊公司受有難
    以追回原物之損害；又縱認丙○○、甲○○非基於故買贓物所為
    ，然依其等之知識經驗及交易時之客觀條件，並無不能注意
    之情事，竟疏未查證，仍決意向張國成購買來源不明之鎳金
    屬，亦構成過失侵權行為。經以伊公司於民國103年7月1日
    至104年7月31日期間進口購入鎳粉或鎳錠之平均價格每公斤
    新臺幣（下同）430元計算，伊公司遭竊取64,645.5公斤鎳
    金屬價值共計為2779萬7565元，扣除張國成與伊公司和解同
    意賠償之1099萬4410元（包含依刑事確定判決繳回不法所得
    ）後，所受損害為1680萬3155元，甲○○、丙○○應依民法第18
    4條第1項前段、第185條第1項等規定連帶賠償，且丙○○、甲
    ○○分別為立蓮公司之負責人、受僱人，立蓮公司分別依民法
    第28條、第188條第1項等規定與其等連帶負責等語，並求為
    判決：甲○○與丙○○、甲○○與立蓮公司、立蓮公司與丙○○應分
    別連帶給付上訴人1680萬3155元，及均自起訴狀繕本送達最
    後一位被上訴人翌日起至清償日止按年息5％計算之利息；任
    一債務人為給付後，其他債務人於該給付範圍內免為給付。
    【經原審為上訴人敗訴之判決，上訴人聲明不服全部提起上
    訴】。並上訴聲明：㈠原判決廢棄。㈡甲○○、丙○○應連帶給付
    上訴人1680萬3155元，及自起訴狀繕本送達最後一位被上訴
    人翌日起至清償日止按年息5％計算之利息。㈢甲○○、立蓮公
    司應連帶給付上訴人1680萬3155元，及自起訴狀繕本送達最
    後一位被告翌日起至清償日止按年息5％計算之利息。㈣立蓮
    公司、丙○○應連帶給付上訴人1680萬3155元，及自起訴狀繕
    本送達最後一位被告翌日起至清償日止按年息5％計算之利息
    。㈤前開第㈡至㈣項聲明中任一債務人為給付後，他被告於該
    給付範圍內免為給付。㈥願供擔保請准宣告假執行。
二、被上訴人則以：立蓮公司與訴外人張國成自101年間起即已
    陸續就晶片、IC之廢料或鎢、鉬等廢金屬進行多次交易，雙
    方交易模式係由立蓮公司將張國成提供之樣品送往檢驗並確
    認金屬含量，再參照當時國際價格行情及加計微薄利潤空間
    後報價，張國成同意立蓮公司之報價，雙方即達成交易，本
    件附表三所示交易情形亦係依循相同之模式，由張國成提供
    鎳金屬之廢料樣品，經立蓮公司送往檢驗，確認鎳金屬含量
    僅約95％左右，故以每公斤250元至310元收購，符合國際價
    格行情，對於交易之鎳金屬自無係不法贓物之認知，亦無可
    得而知之情形；且張國成基於商業競爭關係，未曾告知鎳金
    屬來源，並僅稱是公司報廢之原料，所出售之鎳金屬以常見
    之太空包裝包袋，其中不乏破損或經割開整理分裝過之情形
    ，與一般廢料回收包裝無異，實無從察覺係屬新品原料。且
    縱認上訴人得向伊等請求損害賠償，亦僅限於難於回復所受
    之損害，而非單以失竊鎳金屬之價值為計算，且於共同涉犯
    竊盜罪嫌之訴外人徐志朋、邱立騰、劉振霖同意賠償之範圍
    內已無損害。況上訴人至遲於104年11月3日已可得知悉張國
    成銷售鎳金屬之對象為甲○○及立蓮公司，卻遲至107年3月31
    日提起本件訴訟，顯已罹於時效，爰以時效抗辯拒絕給付等
    語置辯。並於本院答辯聲明：㈠上訴駁回。㈡如受不利之判決
    ，願供擔保請准宣告免為假執行。
三、經查，訴外人徐志朋、陳瑞豐原為上訴人公司之員工，訴外
    人張國成為經營廢棄物處理之業者，丙○○、甲○○則分別為立
    蓮公司之（實質）負責人及員工；徐志朋、張國成意圖為自
    己不法之所有，基於共同竊盜之犯意，於附表一所列時地，
    以附表一所示之行為方式及經過，竊取上訴人所有之鎳金屬
    原料共25,997公斤販賣牟利；另徐志朋、陳瑞豐、張國成意
    圖為自己不法之所有，基於共同竊盜之犯意，於附表二所列
    時地，以附表二所示之行為方式及經過，竊取上訴人所有之
    鎳金屬原料共38,648.5公斤；張國成復於附表三所列時間在
    立蓮公司，以附表三所示品項、數量、單價，將共計64645.
    5公斤之鎳金屬以總價1807萬2600元出售予立蓮公司（由業
    務人員甲○○代表立蓮公司接洽交易，並為負責人丙○○知悉及
    同意，下稱系爭交易）；經臺灣苗栗地方法院檢察署對徐志
    明、陳瑞豐、張國成提起竊盜公訴，臺灣苗栗地方法院105
    年度易字第319號、106年度易字第544號判決、本院臺中分
    院107年度上易字第60號、107年度上易字第67號判決徐志朋
    、陳瑞豐、張國成有罪確定（下稱竊盜刑案）；又上訴人另
    對甲○○提起贓物刑事告訴，經臺灣桃園地方檢察署以107年
    度偵續字第142號提起公訴，經原法院刑事庭107年度易字第
    1243號、本院109年度上易字第711號判決甲○○無罪確定（下
    稱贓物刑案）等情，已為兩造所不爭執（本院卷一第118頁
    至119頁），並有竊盜刑案及贓物刑案之歷審判決書存卷可
    稽（原審卷一第11頁至45頁、91頁至110頁，原審卷二第82
    頁至97頁、280頁至297頁，本院卷二第165頁至187頁），自
    堪先予認定。
四、然上訴人主張：甲○○、丙○○所為系爭交易係共同故買贓物，
    或疏未查證及確認鎳金屬來源而買受，致伊公司受有損害，
    構成共同侵權行為，應負連帶賠償責任，立蓮公司並應依民
    法第188條、第28條分別負連帶責任等情，則為被上訴人否
    認，並以前揭情詞置辯。本院判斷如下：
  ㈠按因故意或過失，不法侵害他人之權利者，負損害賠償責任
    ，民法第184 條第1 項前段定有明文。惟依民事訴訟法第27
    7 條規定，當事人主張有利於己之事實者，就其事實有舉證
    之責任。因此，以侵權行為為原因，請求回復原狀或賠償損
    害者，應就其權利被侵害之事實負立證之責（最高法院19年
    上字第38號判例意旨參照）。
  ㈡上訴人固主張：鎳金屬原料屬稀有、貴重金屬，均需從國外
    進口，少有廢料或下腳料之產生，且張國成出售之鎳金屬係
    以太空包形式包裝，重量均為1千公斤整數，型態均為錠狀
    或粉狀，外觀一望即知絕非廢棄物，甲○○、丙○○未查證或要
    求張國成提供來源證明，即多次、大量且以極低單價向張國
    成購入，顯見渠等明知張國成系爭交易出售之鎳金屬為贓物
    而故意買受，否則亦有疏未查證鎳金屬來源之過失云云。然
    查：
　⒈被上訴人抗辯：立蓮公司與訴外人張國成自101年間起即已陸
    續就晶片、IC之廢料或鎢、鉬等廢金屬進行多次交易，雙方
    交易模式係由立蓮公司將張國成提供之樣品送往檢驗並確認
    金屬含量，立蓮公司負責人丙○○依收購廢金屬之一定計價公
    式計算，再參照當時國際價格行情及加計微薄利潤空間後報
    價，大約為國際交易行情之七折至八折之間，張國成同意立
    蓮公司之報價後，雙方即達成交易，本件附表三所示交易情
    形亦係依循相同模式，由張國成提供鎳金屬之廢料樣品，經
    立蓮公司送往北台檢驗科技股份有限公司（下稱北台公司）
    檢驗，確認鎳金屬含量僅約95％左右，而以每公斤250元至31
    0元收購等情，已提出立蓮公司歷次與張國成交易所製作之
    進貨聯單、張國成之兆豐國際商業銀行存摺封面，及丙○○配
    偶即訴外人黃久慧之第一銀行、臺灣土地銀行之交易明細或
    存摺節本、匯款申請書、交易明細表、北台公司109年9月28
    日函文等件為證（原審卷一第125頁至128頁，原審卷二第9
    頁至36頁、264頁、265頁、266頁至276頁，本院卷一第537
    頁至551頁，本院卷二第65頁）。觀諸上開北台公司函文，
    立蓮公司確有於104年2月4日、5月26日、6月23日、7月24日
    委請北台公司就鎳粉塊之成分進行檢驗（本院卷二第65頁）
    ，上開日期即為立蓮公司於104年2月3日、5月25日、6月22
    日、7月21日與張國成買受鎳金屬之翌日或數日，則倘甲○○
    或丙○○已認知該等鎳金屬係屬新品原料之贓物，應無多次送
    驗之必要。另衡酌現行公司於進行交易時，以個人之帳戶支
    應貨款或收取款項，非屬罕見；而系爭交易中除附表三所示
    104年7月11日、同年月13日兩次交易為現金付款，及104年2
    月16日、同年3月16日、同年8月1日部分以現金交易外，其
    餘均可與進貨聯單比對查悉，雖前揭帳戶之匯款金額與進貨
    聯單之金額固非完全一致，惟差異款項甚微，且依進貨聯單
    記載，可知張國成與立蓮公司間之交易並非僅有鎳金屬，致
    與登記聯單上所載之鎳金屬金額不符，亦與常情無違，可認
    被上訴人所述非虛。　
　⒉且被上訴人前揭所辯，亦核與證人張國成於原審證述：認識
    甲○○迄今約有9年至10年，在99年間開始賣電子零件、廢料
    、廢機台給甲○○，甲○○是立蓮公司員工，交易大致上用匯款
    較多，除非甲○○身上有現金就會用現金，交易時立蓮公司會
    有交易單要伊簽名，交易單上寫數量、金額、重量及是否已
    經結清；這次伊出售竊取自上訴人的鎳金屬時，並無跟甲○○
    說來源為何，生意上都是這樣，大家都有自己的物品來源（
    客源），沒必要告知人家，有跟甲○○說這是公司報廢的廢料
    ；在甲○○決定收購前，伊有提供鎳粉及鎳塊樣品讓他檢驗以
    決定價格，流程是徐志朋先跟我說差不多有多少重量鎳金屬
    ，是鎳塊或鎳粉，伊就請甲○○查詢當天鎳粉或鎳塊回收盤價
    報價，伊會審酌利潤再報價給徐志朋，徐志朋同意此價格，
    就會請伊去載貨；系爭交易如為現金交易，是將貨送去立蓮
    公司當場秤完重量就同時收錢，如果是匯款，大部分是送去
    秤完重量後匯款，也有部分因伊現金不足無法跟徐志朋拿貨
    ，伊會請甲○○先匯款，讓伊有現金可以拿貨，伊整理從徐志
    朋拿到貨物時，會先秤過告知甲○○要送去的重量，所以他會
    願意先匯款，送去立蓮公司時，會再秤過重量，多退少補等
    語（原審卷三第16頁至19頁）；以及證人乙○○於本院證稱：
    伊於101年至104年期間曾受僱於張國成約2年，工作地點在
    張國成住處，張國成從事貴金屬、電腦、紙、塑膠等廢棄物
    回收買賣，伊負責分類、載貨、收取廢棄物，立蓮公司是收
    購張國成物品之回收處理廠商之一，伊之前送去立蓮公司的
    鎳金屬是以太空包包裝，甲○○會開單記載內容，伊因此知道
    裡面是鎳、鐵粉，載運過程太空袋沒有封起來，可看到裡面
    東西都是粉狀或直徑約2、3公分接近圓形之小塊狀，張國成
    只有交代要載運給立蓮公司的甲○○，均無告知物品名稱、重
    量及來源，亦無準備簽收單，是由立蓮公司甲○○開單，單子
    上會寫這次要付多少錢，伊回去後再將單子交給張國成；卷
    附系爭交易之進貨聯單中有「乙○○」簽名者就是伊送貨的；
    除本件鎳金屬外，伊也常去立蓮公司，伊之前送其他金屬至
    立蓮公司的程序，與本件鎳金屬交易過程並沒有不同，接觸
    的人都是甲○○，立蓮公司也是都開相同款式單據叫伊簽名，
    至於價格都是張國成跟廠商在接洽的等語（本院卷一第557
    頁至563頁），係屬相符。可見立蓮公司與張國成間所為系
    爭交易，並非偶然或一次性交易，系爭交易關於價格決定、
    付款及憑據製作等方式，亦與渠等間向來之交易模式大致相
    同，即立蓮公司每次交易會先進行檢驗，並參考金屬收回盤
    價後報價，經張國成同意報價後，雙方即達成交易，立蓮公
    司大部分係於交易前後以匯款方式付款，少部分則以現金支
    付，又張國成雖無開立統一發票或收據，但立蓮公司均已製
    作進貨聯單，不僅系爭交易多數透過匯款方式留下金錢流向
    紀錄，亦可經由比對進貨憑證，以供查知交易對象、金額及
    數量，實難認甲○○、丙○○對於系爭交易之鎳金屬已認知係屬
    不法贓物而為故意買受。
　⒊再者，依被上訴人提出之進貨憑證、存摺節本，可知立蓮公
    司前於102年12月間即曾與張國成買賣鎳粉數量1335公斤，
    單價為每公斤250元（原審卷二第265頁），此價格尚低於系
    爭交易之每公斤單價260元至310元。另立蓮公司於系爭交易
    前亦曾與訴外人大毅科技股份有限公司（下稱大毅公司）、
    中華精測科技股份有限公司（下稱中華公司）進行鎳金屬廢
    料之買賣，亦有大毅公司109年10月8日函暨所附交易明細、
    發票，及中華公司109年9月28日函文暨所附報價單、結算單
    、轉帳傳票及統一發票開立申請單在卷可按（本院卷二第29
    頁至63頁）。再依中央印製廠曾公告標售廢碎鎳、廢鎳砂，
    漢翔航空工業股份有限公司亦曾公告變賣鎳鑄件餘料，此有
    上開二家公司財務變賣作業公告可考（原審卷三第49頁至52
    頁，本院卷一第427頁至429頁），益徵關於鎳金屬之廢料、
    餘料等交易並非罕見，尤以漢翔航空工業股份有限公司2次
    變賣鎳鑄件餘料之數量分別係31,800公斤、25,000公斤，該
    2次出售之數量即高達56,800公斤，則張國成於104年2月3日
    至同年8月1日長達約半年之期間，以20次出售共計64,645.5
    公斤之鎳金屬予立蓮公司，亦難僅憑該等數量遽而認定甲○○
    、丙○○主觀上已明知或得獲悉該等鎳金屬係屬贓物。
　⒋另被上訴人抗辯資源回收業者經常使用太空包包裝，故以此
    包裝並非特殊罕見等情，已提出照片為據（原審卷一第131
    頁、137頁至138頁）；又依證人張國成證述：伊載的都是太
    空包，太空包就是類似厚的大米袋，伊拿時都已經被美工刀
    割開分裝過，有些底部還有破損，徐志朋、陳瑞豐開堆高機
    把貨上到伊車上時也可能把袋子的底部刺破而造成破損，如
    果袋子有破損，伊會用換成自己的袋子再賣出去，也會將鎳
    金屬分裝一下再賣出去；伊向徐志朋拿貨後，先載回伊自己
    住家，由伊與乙○○整理，以住家的堆高機將太空包吊起來，
    伊在下面套袋後，再將堆高機放下，如果包裝本來就破損嚴
    重，就用畚几將鎳粉或鎳塊倒過來分裝，整理後再送去立蓮
    公司；伊送去給立蓮公司的太空包，不會綁緊密封，且每袋
    不一定會裝到滿等語（原審卷三第17頁至19頁），及證人曾
    昶景證述：工作的地點有吊磅；伊載去立蓮公司前，在張國
    成住處有先經過分裝，原來就有裝太空袋，有些太空袋會破
    損，在使用推高機時有時候就會刺破太空袋，且出貨前本來
    都會將所有舊的太空袋無論有沒有破損都換新的，另伊也有
    調整重量，不過這部分完全是依張國成指示所為，伊在分裝
    現場看到的就是粉狀或小塊等語（本院卷一第557頁、562頁
    ）；暨參以附表三所示之系爭交易，僅約半數左右之交易數
    量為千公斤之整數。益可見張國成於販售之前，已有更換外
    包裝及調整每袋數量而重新分裝等情形，上訴人指稱張國成
    出售之鎳金屬係以太空包形式包裝，重量均為1千公斤整數
    ，故立蓮公司僅依外包裝之情狀即能一眼判別收購之鎳金屬
    為贓物云云，亦乏實據。至上訴人雖謂鎳金屬之市場行情應
    為每公斤487元以上云云，乃係以其於103年間購入新品原料
    之條件為計算，惟本件既無證據可認甲○○、丙○○已知悉張國
    成出售者乃鎳金屬新品原料，且依前述，證人張國成已證述
    其有告知甲○○該批鎳金屬係屬廢料等語，故被上訴人以廢料
    條件買受，並參考當日國際回收盤價而為報價，自無從逕認
    該價格悖於市場交易行情。上訴人據此主張：甲○○、丙○○係
    以明顯低於市場行情之價格購入，顯然知悉或可得張國成於
    系爭交易所出售之鎳金屬係屬贓物云云，亦非可取。　
  ㈢且按民法第184條第1項前段所定侵權行為之成立，須行為人
    因故意過失不法侵害他人權利，亦即行為人須具備歸責性、
    違法性，並不法行為與損害間有因果關係，始能成立，且主
    張侵權行為損害賠償請求權之人，對於侵權行為之成立要件
    應負舉證責任。就歸責事由而言，無論行為人因作為或不作
    為而生之侵權責任，均以行為人負有注意義務為前提，在當
    事人間無一定之特殊關係之情形下，行為人對於他人並不負
    一般防範損害之注意義務。又就違法性而論，倘行為人所從
    事者為社會上一般交易行為或經濟活動，除被害人能證明其
    具有不法性外，亦難概認為侵害行為，以維護侵權行為制度
    在於兼顧「權益保護」與「行為自由」之旨意（最高法院10
    8年度台上字第1990號判決意旨參照）。本件甲○○、丙○○係
    經由張國成告知可取得鎳金屬廢料產品，而與張國成進行交
    易，未曾與上訴人接觸，自與上訴人間並無一定之特殊關係
    ，渠等對於上訴人所有之鎳金屬產品即不負有任何防止損害
    發生之注意義務；且金屬原料等動產並無登記制度可為查證
    或確認來源，甲○○、丙○○向張國成進貨之行為，既已留存張
    國成個人資料，及逐筆登簿紀錄，且大部分係以匯款方式為
    交易，以俾追查貨物去向，亦為社會上一般交易行為或經濟
    活動之常態，不能概指渠等為侵害行為，上訴人復未能舉證
    證明渠等具有違法性或歸責性，自難令渠等負民法第184條
    第1項前段之侵權行為損害賠償責任。
  ㈣從而上訴人主張：甲○○、丙○○明知張國成系爭交易出售之鎳
    金屬係為贓物而故意買受，否則依其等之知識經驗及交易時
    之客觀條件，並無不能注意之情事，竟疏未查證，仍決意向
    張國成購買來源不明之鎳金屬，亦構成過失侵權行為云云，
    均乏所據，不足採憑。又上訴人既不能證明甲○○、丙○○構成
    故意或過失之共同侵權行為，則其請求立蓮公司應依民法第
    188條、第28條規定，分別與甲○○、丙○○負連帶賠償責任，
    自亦非採。
五、綜上所述，上訴人依民法第184條第1項前段、第185條第1項
    、第188條、第28條規定，請求甲○○與丙○○、甲○○與立蓮公
    司、丙○○與立蓮公司應分別連帶給付1680萬3155元，及均自
    起訴狀繕本送達翌日起算之法定遲延利息，並於任一債務人
    為給付後，其他人免給付義務之不真正連帶，為無理由，不
    應准許。從而原審所為上訴人敗訴之判決，並無不合。上訴
    論旨指摘原判決不當，求予廢棄改判，為無理由，應駁回其
    上訴。
六、本件事證已臻明確，兩造其餘之攻擊或防禦方法及所用之證
    據，經本院斟酌後，認為均不足以影響本判決之結果，爰不
    逐一論列，附此敘明。
七、據上論結，本件上訴為無理由，依民事訴訟法第449條第1項
    、第78條，判決如主文。
中　　華　　民　　國　　110 　年　　7 　　月　　23　　日
                  民事第十三庭  
                      審判長法  官  邱景芬
                            法  官  林純如
                            法  官  邱蓮華
正本係照原本作成。
如不服本判決，應於收受送達後20日內向本院提出上訴書狀，其
未表明上訴理由者，應於提出上訴後20日內向本院補提理由書狀
（均須按他造當事人之人數附繕本）上訴時應提出委任律師或具
有律師資格之人之委任狀；委任有律師資格者，另應附具律師資
格證書及釋明委任人與受任人有民事訴訟法第466 條之1第1項但
書或第2項所定關係之釋明文書影本。如委任律師提起上訴者，
應一併繳納上訴審裁判費。
中　　華　　民　　國　　110 　年　　7 　　月　　28　　日

　　　　　　　　　　　　　　書記官  陳泰寧